【裁判字號】    97,簡上,66
【裁判日期】    971016
【裁判案由】    給付管理費
【裁判全文】
臺灣士林地方法院民事判決              97年度簡上字第66號
上  訴  人  甲○○
訴訟代理人  胡坤佑律師
被 上訴 人  海明威社區管理委員會
法定代理人  陳楷郁
訴訟代理人  蔡文玲律師
上列當事人間給付管理費事件，上訴人對於中華民國97年2 月29
日本院士林簡易庭96年度士簡字第1063號第一審判決提起上訴，
本院於97年10月2 日言詞辯論終結，判決如下：
    主      文
上訴駁回。
第二審訴訟費用新臺幣仟佰拾伍元由上訴人負擔。上訴人應
賠償被上訴人所預繳之第一審訴訟費用新臺幣貳仟壹佰捌拾元。
    事實及理由
一、被上訴人起訴時係以鄭雯方為法定代理人，嗣經改選陳楷郁
    為其主任委員，故陳楷郁具狀聲明承受訴訟，應予准許，合
    先敘明。
二、被上訴人起訴主張：伊係依公寓大廈管理條例第27條規定成
    立，於民國87年5 月1 日取得公寓大廈管理組織報備證明之
    海明威社區管理委員會，訂有海明威大廈規約（下稱「系爭
    規約」）。依系爭規約第10條約定，區分所有權人應依區分
    所有權人會議決議結果，於每月5日前繳交管理費，逾期1個
    月以上時，並應給付以年息18% 計算之遲延利息。而上訴人
    為海明威社區中如附表所示不動產之所有權人，本應按月繳
    納如附表所示之管理費，然自94年起，上訴人即主張系爭房
    屋中為空屋者，應享有減免管理費之優惠。伊遂於94年5 月
    8 日召開第11屆區分所有權人會議（下稱「第11屆區分所有
    權人會議」），決議以「確定未裝潢、未擺放傢俱、水電費
    僅有基本費」作為空屋之認定標準；並於94年9 月17日召開
    管理委員會臨時會議（下稱「系爭管委會臨時會」），決議
    附表所示房屋中，除編號2 、7 、11、16者外，均為空屋（
    下稱「系爭空屋」），可享有94年度管理費減半之優惠。詎
    上訴人自95年起，就系爭空屋仍逕繳納以5 折計算之管理費
    ，伊乃於95年10月27日召開第12屆管理委員會定期會議（下
    稱「第12屆管委會定期會議」），決議空屋管理費之減免需
    經區分所有權人決議，管理委員會不得認定；嗣於95年11月
    27日公告（下稱「系爭公告」）表示不同意減免系爭空屋管
    理費；復於95年12月10日召開第12屆區分所有權人會議（下
    稱「第12屆區分所有權人會議」），決議不再給予系爭空屋
    管理費減半之優惠，並要求上訴人補足系爭空屋自95年1 月
    起之管理費。自95年1 月迄96年5 月，上訴人僅繳納管理費
    新臺幣（下同）31萬3,875 元，尚欠20萬855 元未繳納，屢
    催未果。爰依系爭規約第10條約定，訴請上訴人給付自95年
    1 月迄96 年5月止積欠之管理費等語。並聲明：(一)上訴人應
    給付被上訴人20萬855 元及自起訴狀繕本送達翌日起至清償
    日止，按週年利率18% 計算之利息。(二)請依職權宣告假執行
    。
三、上訴人則以：第11屆區分所有權人會議第1 項議題，已決議
    空屋得享有管理費減免之優惠，另依系爭規約第10條第5 項
    、第8 項約定，可知區分所有權人未就管理費折扣成數為表
    示時，即係指給予5 折之優惠，且將管理費之收繳、支付方
    法授權由被上訴人訂定。而系爭管委會臨時會已決議給予系
    爭空屋94年度管理費減半之優惠，第12屆管委會定期會議復
    決議維持上開優惠，第12屆區分所有權人會議作成不同意繼
    續給與伊管理費優惠之決議又屬無效，是伊迄今仍應享有空
    屋管理費減半優惠，被上訴人請求伊繳納全額管理費，有違
    第11屆區分所有權人會議決議而不應准許。況依第13屆區分
    所有權人會議紀錄第8 項財務報告之記載，被上訴人迄96年
    3 月尚有22萬3,879 元之收入結餘，則伊享有空屋管理費減
    半之優惠，並不會對被上訴人管理事務之運作產生影響，且
    依使用者付費原則，系爭空屋既閒置未用，享有管理費減半
    優惠，亦屬公允。故伊每月應繳納之管理費為2 萬925 元，
    自95 年1月至96年5 月，需繳納之管理費為35萬5,725 元，
    扣除伊於96年5 月前陸續以匯款方式繳納之31萬3,875 元及
    於96年6 月以匯款方式給付之6 萬2,340 元後，已無欠款。
    退步言之，若認伊應繳納全額管理費而應補繳管理費，被上
    訴人請求伊給付以週年利率18% 計算之遲延利息，亦屬過高
    等語，資為抗辯。並聲明：原告之訴駁回。
四、原審對於被上訴人之請求，判決被上訴人全部勝訴，並依職
    權宣告假執行。上訴人為此聲明不服，並聲明：(一)原判決廢
    棄。(二)被上訴人第一審之訴及假執行之聲請均駁回。上訴人
    則聲明：上訴駁回。
五、兩造不爭執之事實：
  (一)上訴人為附表所示不動產之所有權人，每月本應繳納如附表
    所示之管理費。
  (二)附表所示之房屋中，除編號2、7、11、16者外，均為空屋，
    上訴人並於96年7月9日、96年6月11日將附表編號15、18 號
    房屋分別出售予訴外人何正義、郭仁德。
  (三)第11屆區分所有權人會議決議以「確定未裝潢、未擺放傢俱
    、水電費僅有基本費」作為空屋之認定標準。
  (四)系爭管委會臨時會決議附表所示房屋中，除編號2、7、11、
    16者外，均為空屋，可享有94年度管理費減半之優惠。
  (五)第12屆區分所有權人會議決議不再給予系爭空屋管理費減半
    之優惠，並要求上訴人補足系爭空屋自95年1 月起之管理費
    。
  (六)上訴人自95年1月起，就系爭空屋仍逕繳納以5折計算之管理
    費，迄96年5月止，共繳納31萬3,875元之管理費予被上訴人
    。
  (七)若認上訴人自95年1 月起即不再享有系爭空屋管理費減半之
    優惠，則計算至96年5 月止，上訴人尚積欠20萬855 元管理
    費。
  (八)系爭規約第10條約定，區分所有權人應依區分所有權人會議
    決議結果，於每月5日前繳交管理費，逾期1個月以上時，並
    應給付以年息18%計算之遲延利息。
六、得心證之理由：
    被上訴人主張上訴人自95年1月迄96年5月尚積欠管理費20萬
    855 元及遲延利息等語，惟為上訴人所否認，並以前揭情詞
    置辯。經本院於97年5 月12日準備程序依民事訴訟法第270
    條之1 規定，整理並協議兩造簡化本件爭點為：(一)第11屆區
    分所有權人會議是否有效決議系爭空屋之管理費打5 折？(二)
    如有上開決議，則打折之期限至何時？(三)第12屆區分所有權
    人會議決議能否有效拘束上訴人？(四)被上訴人向上訴人收取
    全額之管理費是否違反民法第148 條之禁止權利濫用原則？
  (一)第11屆區分所有權人會議是否有效決議系爭空屋之管理費打
    5 折？
    1.按公寓大廈管理條例對區分所有權人會議之召集程序、決
      議方法與內容違反法令或規約等違法情事時，應如何救濟
      以及效力如何，雖均無明文，惟依公寓大廈管理條例第1
      條第2 項規定：「本條例未規定者，適用其他法令之規定
      」。而公寓大廈之區分所有權人會議，主要係為區分所有
      建物內各區分所有權人之利害關係事項所召開，其決議係
      屬多數區分所有權人意思表示一致之行為，而發生一定私
      法上之效力，與民法總則編社團法人為規範社員相互權利
      義務關係而召開之總會決議相當。是公寓大廈區分所有權
      人會議之決議，應類推適用民法第56條有關總會決議撤銷
      與無效之規定。質言之，區分所有權人會議之召集程序或
      決議方法違反法令或規約時，各區分所有權人得於決議後
      3 個月內，以其餘區分所有權人全體或管理委員會為被告
      ，訴請法院撤銷其決議。故於法院撤銷該決議前，該決議
      仍屬有效，其對各區分所有權人自有拘束力存在。經查：
      1.被上訴人雖主張第11屆區分所有權人會議記錄並未記載
        作成決議之投開票情形，有違反系爭規約第3條第9項規
        定等情，縱屬真正，亦屬該次區分所有權人會議之決議
        方法違反規約之問題。惟系爭社區區分所有權人既未於
        決議後3 個月內訴請法院撤銷上開決議。揆諸上揭說明
        ，上訴人無庸再行舉證證明上開會議之決議方法，確符
        合規約之規定，即可認定上開決議仍屬有效，而得拘束
        所有區分所有權人。是被上訴人主張第11屆區分所有權
        人會議不合法，所為之決議不生效力等語，洵不足採。
      2.第11屆區分所有權人會議就第1 項討論議題「認定空戶
        打折標準，時間限定應為多久，因有20戶長期空戶未用
        ，故管理費需予以打折」乙案，作成「確定未裝潢、未
        擺放傢俱、水電費僅有基本費用者，才可認定為空戶」
        之決議（原審卷第14頁）。且因系爭規約第10條第8 項
        約定，各項費用之收繳、支付方法，授權管理委員會訂
        定。足徵上開討論提案及其決議內容，第11屆區分所有
        權人會議除同意空戶之管理費應予打折，並自行決議空
        戶之認定標準外，對於空戶管理費之打折成數及打折時
        間，均有授權被上訴人決定之意甚明。
      3.被上訴人於94年9 月17日召開系爭管委會臨時會議，針
        對上訴人所有系爭空屋打折之議案，決議「對折處理，
        時間為94年1 月至94年12月」（原審卷第15頁）。亦即
        被上訴人基於第11屆區分所有權人會議決議之授權，決
        定減半收取系爭空屋之管理費。故應認第11屆區分所有
        權人會議及被授權之系爭管委會臨時會議已有效決議，
        系爭空屋之管理費以5 折計收。
  (二)如有上開決議，則打折之期限至何時？
    1.第11屆區分所有權人會議除同意空戶之管理費應予打折，
      並自行決議空戶之認定標準外，對於空戶管理費之打折成
      數及打折時間，均授權被上訴人決定，而被上訴人嗣後召
      開之系爭管委會臨時會議，針對上訴人所有系爭空屋打折
      之議案，決議「對折處理，時間為94年1 月至94年12月」
      ，均如前述，顯見系爭管委會臨時會基於第11屆區分所有
      權人會議決議之授權，作成自94年1 月至94年12月減半收
      取系爭空屋管理費之決議，故系爭空屋管理費以5 折計收
      之期間，應係自94年1 月起至94年12月止，期滿後系爭空
      屋之管理費即應恢復原收費標準計收。
    2.由於第11屆區分所有權人會議將空戶管理費之打折成數及
      打折時間，均授權被上訴人決定，是系爭管委會臨時會於
      上開授權範圍內，所作成之上開決定，並未逾越或牴觸第
      11屆區分所有權人會議決議，上訴人辯稱系爭管委會臨時
      會決議逾越第11屆區分所有權人會議決議等情，容有誤會
      ，顯不足採。
    3.至於上訴人辯稱95年10月27日所召開之第12屆管委會定期
      會議仍決議維持系爭空屋減半收取管理費等語，並提出該
      次會議記錄影本附卷可稽（原審卷第73至78頁）。惟經被
      上訴人否認該會議記錄影本之真正，並提出自其電腦內列
      印出之該次會議記錄、錄音光碟及其譯文為證（原審卷第
      101 至103 、146 至152 、155 頁），稽諸上開會議過程
      及決議內容，非但並無維持系爭空屋管理費減半收取之決
      定，甚至要求追繳系爭空屋欠繳之管理費。此外，上訴人
      則無法進一步舉證證明其所提出之會議記錄形式及實質上
      之真正，則其所辯，即難憑採。況縱上訴人所提出之會議
      記錄係屬真正，該次會議中針對「對續任委員游先生提出
      之前管委會給（杜先生）其空屋優惠之事加以討論」之議
      題，係決議：「a.游委員提出前管委會給其空屋優惠之認
      定，可以優惠之空屋為：1.屋內未擺設家具。2.電費皆使
      用基本費。b.游委員提出前管委會給其空屋優惠之對折收
      據，要求現任管委會依之前之方式開立收據」等情，並未
      決議繼續給予系爭空屋減半收取管理費之優惠，益見上訴
      人所辯上情，顯不足採。
  (三)第12屆區分所有權人會議決議能否有效拘束上訴人？
    1.上訴人主張第12屆區分所有權人會議未於開會前15日通知
      ，而管理費優惠之議題並無立即性影響居住生活之急迫情
      事，故該次會議之召開有違系爭規約第3條第2項之約定，
      又該次會議係採無記名投票，無從計算區分所有權表決成
      數，且該次會議紀錄就表決結果僅記載票數，未記載區分
      所有權比例，故該決議違反系爭規約第3條第9項之約定，
      於扣除出席紀錄有問題之部分後，該次會議實際出席之所
      有權比例僅占應出席比例之26% ，未達系爭規約第3 條第
      9 項約定之出席成數，另該次會議認定伊應補繳95年管理
      費之決議僅有36票贊成，根本未逾出席戶數103 戶之半數
      ，而不符系爭規約第3 條第9 項約定，況該次決議由少數
      人代理多數區分所有權人作成，有違誠信原則等情，縱屬
      真正，亦屬該次區分所有權人會議之召集程序或決議方法
      違反法令或規約之問題。惟上訴人既未於該決議後3 個月
      內訴請法院撤銷上開決議。揆諸首揭說明，被上訴人無庸
      再行舉證證明上開會議之召集程序及決議方法，確符合法
      令或規約之規定，即可認定上開決議仍屬有效，而得拘束
      所有區分所有權人。是上訴人辯稱第12屆區分所有權人會
      議決議違法而無效等語，自不足採。
    2.又因上訴人所有系爭空屋之管理費，於系爭管委會臨時會
      所決定減半收取之優惠期滿後，本即應自95年1 月起恢復
      原收費標準計收，前已認定，是第12屆區分所有權人會議
      雖係於95年12月10日始召開並作成空戶管理費不打折及向
      上訴人追繳95年開始所欠繳管理費之決議，惟其應屬確認
      之性質，而非以新決議溯及課予上訴人全額繳納管理費之
      義務，是上訴人辯稱第12屆區分所有權人會議決議不得要
      求伊補繳決議前之管理費等語，亦不足採。。
  (四)被上訴人向上訴人收取全額之管理費是否違反民法第148 條
    之禁止權利濫用原則？
    1.復按「共用部分、約定共用部分之修繕、管理、維護，由
      管理負責人或管理委員會為之。其費用由公共基金支付或
      由區分所有權人按其共有之應有部分比例分擔之」，公寓
      大廈管理條例第10條第2 項前段定有明文。且依系爭社區
      規約第11條第2 項規定，管理費係為支應系爭社區委任或
      僱傭管理服務人之報酬、共用部分、約定共用部分之管理
      、維護費用或使用償金、共用部分之火災保險費、責任保
      險費及其他財產保險費、管理組織之辦公費、電話費及其
      他事務費、稅捐及其他徵收之稅賦、因管理事務洽詢律師
      、建築師等專業顧問之諮詢費用及法院訴訟費用、其他基
      地及共用部分等之經常管理費用等（原審卷第12頁）。是
      系爭社區管理費之繳納義務，乃區分所有權人或住戶分擔
      社區管理、維護費用之義務，凡為系爭社區之區分所有權
      人或住戶，即應依上開管理費收費標準而負擔繳付管理費
      之義務。故上訴人有無居住系爭房屋之事實與其應否分擔
      管理費之間，並無必然關連。至於第13屆區分所有權人會
      議紀錄中之財務報告，雖載明被上訴人迄96年3 月尚有22
      萬3,879 元之結餘，惟此屬被上訴人如何依照系爭規約及
      區分所有權人會議決議善加運用管理費之問題，與上訴人
      應否享有空屋管理費減半之優惠及是否符合誠信及比例原
      則完全無涉，附此敘明。
    2.另系爭社區中，實際上或許有人未實際居住甚或任令房屋
      閒置，以及極少甚至不使用公共設施、水、電及各項公共
      服務等情形，亦屬所有權人或住戶基於個人主、客觀因素
      之考量所為之決定，尤其上開主、客觀因素隨時均有變動
      之可能，尚難期待或強求系爭社區區分所有權人會議逐一
      區別各區分所有權人或住戶人數及其等對於各項公共設施
      之使用頻率或程度，而個別制定各區分所有權人應繳納管
      理費之金額。是系爭社區規約及區分所有權人會議決議之
      管理費收費標準，縱未採取上訴人所主張無人居住之空屋
      應減收管理費之計算方法，亦無顯失公平之可言。至於國
      內其他社區管理費之收費標準如何，端視各社區區分所有
      權人會議之決議與實際狀況而定，核與本院上開認定不生
      影響。是上訴人所辯伊所有之系爭空屋迄今仍未裝潢、無
      人居住，伊無繳納義務等語，尚不足採。
    3.又因系爭社區一樓店面，除配賦原有公共設施應有部分23
      % 以外，並配賦大部分之騎樓應有部分，而騎樓又供系爭
      社區住戶公共通行及停放機車，且一樓店面並未設置保全
      及使用電梯，故第12屆區分所有權人會議於考量此等特殊
      情形後（原審卷第117 頁），僅決議對一樓店面維持減免
      管理費之優惠，並無違反公平正義之可言。是上訴人辯稱
      第12屆區分所有權人會議對於完全未使用公共設施之空屋
      不同意給予優惠，違反公平正義等語，亦不足採。
    4.又按民法第148 條係規定行使權利，不得以損害他人為主
      要目的，若當事人行使權利，雖足使他人喪失利益，而茍
      非以損害他人為主要目的，即不在該條所定範圍之內（最
      高法院45年臺上字第105 號判例參照）。被上訴人向上訴
      人收取系爭空屋之管理費，係用於系爭社區之管理及維護
      ，要非以損害上訴人為主要目的，揆諸上開說明，顯未違
      反民法第148 條所定之禁止權利濫用原則。
七、綜上所述，第11屆區分所有權人會議決議及系爭管委會臨時
    會議決議，雖針對系爭空屋管理費給予減半收取之優惠，惟
    其期限僅至94年12月止，自95年1 月起即應恢復依原收費標
    準計收管理費，而第12屆區分所有權人會議針對系爭空屋管
    理費收取標準所為之決議，既有拘束上訴人之效力，且未違
    反權利濫用原則、誠信原則及比例原則，則依上開管理費收
    取標準計算，上訴人自95年1 月至96年5 月僅繳納管理費31
    萬3,875 元，尚欠20萬855 元未繳納等情，均如前述。又系
    爭規約第10條第7 項約定「管理費採月繳方式，各住戶應於
    每月五日之前繳納，各住戶若逾規定之日期一個月以上尚未
    繳納應繳金額時，管理委員會得訴請法院命其給付應繳之金
    額及另外收取遲延利息，以未繳金額之年息百分之十八計算
    」（原審卷第12頁）。該遲延利息之約定，既未超過民法第
    205 條所定最高利率之限制，自得拘束各區分所有權人，是
    上訴人辯稱遲延利息應以法定之週年利率5%計算，自不足採
    。從而，被上訴人依系爭規約第10條約定，訴請上訴人給付
    自95 年1月迄96年5 月止積欠之管理費20萬855 元及自起訴
    狀繕本送達翌日即96年8 月9 日起至清償日止，按週年利率
    18% 計算之利息，為有理由，應予准許。原審為上訴人敗訴
    之判決，並依職權宣告假執行及依被告聲請免為假執行，核
    無違誤，上訴意旨就此部分指摘原判決不當，求予廢棄改判
    ，為無理由，應駁回其上訴。
八、本件第一審、第二審訴訟費用額確定為5,495 元（包括被上
    訴人所預繳之第一審裁判費2,180 元及上訴人所預繳之第二
    審裁判費3,315 元），並應由上訴人負擔。故上訴人應賠償
    被上訴人所預繳之訴訟費用2,180 元。
九、本件判決基礎已臻明確，兩造其餘之攻擊防禦方法及訴訟資
    料經本院斟酌後，核與判決不生影響，無一一論述之必要，
    併予敘明。
據上論結，本件上訴為無理由，依民事訴訟法第436 條之1 第3
項、第449 條第1 項、第78條、第87條第1 項，判決如主文。
中    華    民    國    97    年    10    月    16    日
                  民事第二庭  審判長法官  俞慧君
                              法      官  王本源
                              法      官  張國勳
以上正本證明與原本無異。
本件判決不得上訴。
中    華    民    國    97    年    10    月    21    日
                              書  記  官  周玉惠


司法院資訊處製作；財團法人民間司法改革基金會備份。
